臺灣高等法院高雄分院刑事判決　　　　　九十一年度上易字第八五一號
　　上　訴　人
　　即　被　告　丙○○
　　選任辯護人　周耀門
　　　　　　　　蔡進清
右上訴人因詐欺等案件，不服臺灣高雄地方法院九十年度易字第四七二二號中華民國
九十一年五月二日第一審判決（起訴案號：臺灣高雄地方法院檢察署九十年度偵字第
一二九二三號），提起上訴，本院判決如左：
      主      文
原判決撤銷。
丙○○共同意圖為自己不法之所有，以詐術使人將本人之物交付，處有期徒刑捌月。
      事      實
一、丙○○為「熊鷹汽車商行」與「張碧當舖」之負責人，前曾借貸新臺幣（下同）
    六十萬元予張茂基（涉犯詐欺案件，經臺灣屏東地方法院於民國九十一年三月二
    十九日，以九十年度易字第五一一號刑事判決判處有期徒刑六月，如易科罰金，
    以三百元折算壹日，經本院駁回上訴確定）與陳婉蓁（涉犯詐欺案件，經臺灣屏
    東地方法院潮洲簡易庭於民國九十年八月八日，以九十年度潮簡字第三三三號簡
    易判決判處有期徒刑五月，如易科罰金，以三百元折算壹日，陳婉蓁不服提起上
    訴，經臺灣屏東地方法院於民國九十年十月十六日，以九十年度簡上字第八六號
    刑事判決駁回其上訴確定）夫妻。嗣因張茂基、陳婉蓁無力償還其等向丙○○所
    借之款項，丙○○竟與張茂基、陳婉蓁基於意圖為自己不法所有之犯意聯絡，計
    劃由張茂基出名以動產擔保交易附條件買賣之方式購買汽車後，再出質予丙○○
    以償還債務。民國八十八年四月十三日，丙○○、張茂基及陳婉蓁等三人隱瞞前
    開計劃及張茂基之經濟狀況不佳，無力清償購車之分期款等情，由張茂基以動產
    擔保交易附條件買賣之方式，向乙京實業股份有限公司（以下簡稱乙京公司）購
    買車牌號碼ＺＡ－四二四五號賓士牌自用小客車一輛，並簽訂動產擔保交易附條
    件買賣契約書，為動產擔保交易之債務人，約定分期總價新臺幣（下同）二百十
    六萬六千四百八十元，分十八期給付，每二個月一期，每期繳納十二萬零三百六
    十元，標的物存放地點為屏東縣內埔鄉○○路八十七號張茂基住處，在價金未付
    清之前，標的物所有權仍屬於出賣人，買受人僅得依約占有使用，不得任意遷移
    或為其他處分，陳婉蓁則擔任連帶保證人。乙京公司不疑有詐而陷於錯誤，將前
    開車輛出售予張茂基。張茂基夫妻於購得汽車後，旋於八十八年四月十四將該車
    以六十萬元之價格出質予丙○○作為借款之擔保，並由張茂基預先填妥買受人欄
    空白之汽車買賣合約書及切結書交付予丙○○。詎張茂基取得前開小客車之後，
    僅支付二期款項，餘即拒不付款，丙○○則將前開小客車轉售予他人，致出賣人
    乙京公司追索無著受有損害。
二、案經乙京公司訴由臺灣屏東地方法院檢察署呈請臺灣高等法院高雄分院檢察署移
    轉臺灣高雄地方法院檢察署檢察官偵查起訴。
      理      由
一、訊據被告丙○○矢口否認涉犯詐欺及動產擔保交易法之犯行，辯稱：張茂基向告
    訴人乙京公司購買車牌號碼ＺＡ－四二四五號賓士自用小客車乙節，伊並不知情
    ，伊並沒有建議張茂基購買上開小客車，張茂基將該分期車賣給伊，是正當之交
    易行為，伊與張茂基夫妻並無詐欺及違反動產擔保交易法之犯意聯絡云云。
二、惟查：
  (一)另案被告張茂基於八十八年四月十三日，以動產擔保交易法所定之附條件買賣方
    式，向告訴人乙京公司購買車牌號碼ＺＡ－四二四五號賓士牌自用小客車一輛，
    約定分期總價金為二百十六萬六千四百八十元，分十八期給付，每二個月一期，
    每期繳納十二萬零三百六十元，標的物存放地點為屏東縣內埔鄉○○路八十七號
    張茂基住處，而張茂基僅繳付二期價金，即未再繳款等情，業據告訴人乙京公司
    代理人李幸姬指訴綦詳，並經證人張茂基、陳婉蓁證述明確，復有附條件買賣契
    約書、動產擔保交易登記申請書附卷可按（附於臺灣屏東地方法院檢察署八十九
    年度偵字第三六三五號卷第五頁至第七頁），此部分之事實固堪認定。
  (二)關於張茂基購買上開小客車之源由，係被告建議張茂基、陳婉蓁購車，購車之頭
    期款亦係由被告支付乙節，業據證人陳婉蓁證稱：「我們向丙○○借六十萬元，
    我買了車子交給他，我繳了二期二十四萬元，現在車子在丙○○手中。分期付款
    他（指被告）辦的，車行也是他找的。」（臺灣屏東地方法院檢察署八十九年六
    月三十日偵訊筆錄）、「（財力不佳為何連買二台賓士車？）是丙○○建議的。
    」（臺灣屏東地方法院檢察署八十九年七月十二日偵訊筆錄）、「是丙○○叫我
    們買車償還他的債務。」（臺灣屏東地方法院檢察署八十九年七月二十七日偵訊
    筆錄）、「頭期款是丙○○付的。」（臺灣屏東地方法院檢察署八十九年九月六
    日偵訊筆錄）、「（為什麼要以張茂基的名字買車？）是被告叫我用分期付款的
    方式去買車，車子暫時質押在被告處，他說我把六十萬元還清之後，他就會把車
    子還給我。」（原法院九十一年一月二日審判筆錄），證人張茂基證稱：「是丙
    ○○叫我們買車償還他的債務。」（臺灣屏東地方法院檢察署八十九年七月十二
    日偵訊筆錄）、「是丙○○教我們這麼做的。」（臺灣屏東地方法院檢察署八十
    九年九月六日偵訊筆錄）各等語明確，而被告對於其介紹「尚聯車行」及幫張茂
    基繳付頭期款乙節亦不否認（臺灣屏東地方法院檢察署八十九年七月二十七日、
    十一月十日偵訊筆錄參照，臺灣高雄地方法院檢察署九十年七月二十六日偵訊筆
    錄參照），核與證人張茂基、陳婉蓁所陳情詞相符。是被告辯稱伊不知張茂基向
    告訴人乙京公司購買上開小客車，且張茂基購車之行為亦非出於伊之建議云云，
    顯與事實不符。
  (三)張茂基購買上開小客車時，已無力清償積欠被告三十萬元債務之能力乙節，業經
    證人張茂基、陳婉蓁陳述甚詳，被告丙○○不否認：「他（指張茂基）沒有錢，
    缺現金。」（臺灣高雄地方法院檢察署九十年七月二十六日偵訊筆錄），足證張
    茂基購買上開小客車已經陷於無資力狀態，且被告身為張茂基之債權人，對此情
    況應知之甚。被告明知張茂基購車當時之經濟狀況已然陷入困境，惟被告竟建議
    張茂基以動產擔保交易附條件買賣之方式購入價值高達二百餘萬元之汽車，倘告
    訴人乙京公司事前知情，殆無出售該車之可能，是被告及張茂基、陳婉蓁隱瞞上
    情而與告訴人乙京公司交易之行為，乃出於詐欺取財之意圖甚為灼然。
  (四)張茂基與告訴人訂立附條件買賣契約之翌日（即八十九年四月十四日），被告隨
    即佔有上開小客車，並要求張茂基簽立汽車買賣合約書及切結書，張茂基、陳婉
    蓁夫妻始終未曾佔有上開小客車之事實，此經證人陳婉蓁證稱：「現在車子在丙
    ○○手中。分期付款他（指被告）辦的，車行也是他找的，車子買來他就開走了
    。」（臺灣屏東地方法院檢察署八十九年六月三十日偵訊筆錄）、「買這部車後
    丙○○開到我家給我看，說叫我把三十萬元繳完，再把車子還我，我們未持有這
    部車。」（臺灣屏東地方法院檢察署八十九年八月十七日偵訊筆錄）、「交車那
    甲他有把車子開過來讓我們看過，之後他就開走了。當初丙○○說我們繳完三十
    萬元的分期款，他就把車還給我們，如他要車子，就由他付貸款。」（臺灣屏東
    地方法院檢察署八十九年九月六日偵訊筆錄）、「車子暫時質押在被告處，他說
    我把六十萬元還清之後，他就會把車子還給我。（你有沒有看到車子？）被告把
    車子開來給我看一下，之後就把車子開走，之後就沒有看過車子。」（原法院九
    十一年一月二日審判筆錄），證人張茂基證稱：「是施位龍到我家對保的，他沒
    有交車給我。」（臺灣屏東地方法院檢察署八十九年八月十七日偵訊筆錄），並
    有張茂基所簽立買方欄空白之汽車買賣合約書、切結書各一份存卷可據（臺灣屏
    東地方法院檢察署八十九年度偵字第三六三五號卷第二十一頁、第二十二頁）。
    被告雖辯稱張茂基另向伊借款六十五萬元而將上開小客車質押予伊，惟依當舖業
    管理規則第二十八條規定，當舖業應置當票簿，分為正副兩聯，正聯交持當人收
    執，副聯為存根，並於填用時應載明利率及利息金額，然被告卻未依規定使用當
    票記載而以買賣合約代之，已不合規定，並違常情。雖被告又辯稱「未贖回時，
    才充作買賣定金」「他（指張茂基）若有現金，可來牽回」，然觀之卷附之汽車
    買賣合約書，並未載明利息計算方式，對於賣方（即張茂基）如何「牽回」又隻
    字未提，完全不符合當舖業經營模式，而證人張茂基、陳婉蓁夫妻亦否認有何質
    押借款情事，顯見被告與張茂基間並無約定以上開小客車為質押，被告所辯，要
    難採信。
  (五)被告供稱：「張某向我借錢，欠六十萬，他說他要用小額信用方式買車，他有支
    票及不動產，只是缺現金，他要買之前，我有提示尚聯公司有在賣車」（臺灣高
    雄地方法院檢署九十年七月二十六日偵訊筆錄）。然倘張茂基僅缺現金，何不借
    錢即可，為何無故買高級賓士牌汽車？且張茂基尚欠被告丙○○六十萬未還，豈
    有無故購買價值高達二百餘萬元之車輛？又被告身為張茂基之債權人，對於張茂
    基非但未催討債務，反而進一步接洽購買上開小客車，豈非怪哉？又張茂基於八
    月十三日購買上開小客車之原價為二百十六萬六千四百八十元以上，隨即於翌（
    十四）日即以低於原價四十餘萬元之一百七十萬元出售予被告，以張茂基本身之
    經濟狀況而言，實在無法承如此嚴重損失，若非被告及張茂基另有目的，何須如
    此。且徵之證人張茂基、陳婉蓁陳稱：「是丙○○叫我們買車償還他的債務」等
    語，已如前述，顯見被告與張茂基夫妻間根本無買賣上開小客車之情事，僅是由
    張茂基出面擔任買受名義人，再隨即將車交由被告出售後獲利以清償張茂基之欠
    款，足徵被告已參與張茂基向乙京公司詐購汽車以謀利（即清償張茂基自身對丙
    ○○之債務）之行為。
  (六)又被告稱：「車是權利車，沒有所有權，車我放四、五個月後賣別人」（臺灣高
    雄地方法院檢察署九十年七月二十六日偵訊問筆錄）、「以七十五萬之價值，將
    車售予他人」（九十年八月二日答辯狀第四頁）」）、「賣四十幾萬元」（臺灣
    屏東地方法院檢察署八十九年十一月十一日偵訊筆錄），在本院調查中則稱六十
    餘萬元其對於上開小客車出售價格之供述，竟前後不一，足啟人疑竇。再者，觀
    之卷附汽車買賣合約書，被告若是合法向張茂基購得系爭賓士牌汽車，理應在「
    乙方、買主欄」簽名或為簽章，豈該汽車買賣合約書之買方欄部分完全空白，僅
    有賣主張茂基之簽章，已與常情相違。又該買賣合約書約定：「經雙方同意，議
    定價格為一百七十萬元，乙方（即被告）於合約簽定之時，交付定金六十五萬元
    ，貸款完畢後再付餘款。」，則被告依約尚積欠張茂基車款一百零五萬元。因此
    ，被告取得上開小客車後，倘欲將上開小客車出售予他人，勢必需與他人另訂詳
    細之買賣契約書或留下買方之聯絡通訊資料，以利張茂基追償尚未付之一百零五
    萬元餘款，詎被告先稱：「沒有打契約，賣給何人要回去查，我沒有用何人的名
    義賣」（臺灣高雄地方法院檢察署九十年五月二十八日訊問筆錄）、復稱：「並
    未留下承買人之資料，亦不知其住所、年籍資料」（九十年九月十日陳報狀），
    亦與常理有悖，益徵張茂基將上開小客車交予被告係為償債，雙方並無買賣上開
    小客車之合意存在。
  (七)張茂基已早無資力、該車已由被告移往他處，未曾停放約定地址、買車之目的即
    係為清償被告之欠款，已如前述，倘告訴人乙京公司事前知悉張茂基無遵守合約
    之意思，告訴人乙京公司殆無出售上開小客車之意願；而被告與張茂基、陳婉蓁
    三人又將上開小客車售予不知名人士致行蹤成迷，致告訴人乙京公司無得取回上
    開小客車以擔保債權，是被告與張茂基夫妻共謀由張茂基與告訴人乙京公司簽定
    上揭附條件買賣契約，顯以欺惘的方法，使告訴人乙京公司陷於錯誤而交付上開
    小客車，殆無疑義。
  (八)至證人蔡清安、蕭福乾之證述，僅能證明張茂基以動產擔保交易附條件買賣之方
    式向告訴人乙京公司購買上開小客車，無法為被告未參與本案之證明，是證人蔡
    清安、蕭福乾所述，尚難為有利於被告之認定，附此敘明。
  (九)被告又辯稱：伊未付頭期款云云，證人蔡清安亦到庭證稱並無何頭期款，車款是
    由告訴人公司撥付等語，惟查被告在偵查中已迭次供稱由其支付頭期款，且依證
    人即告訴人公司職員施位龍到庭證稱：該車車價原為二百二十四萬元（定價）可
    折讓二、三萬元，伊公司只可貸款七、八成，故貸款一百七十萬元，其餘尚有訂
    金（即頭期款）與尾款、頭期款與尾款由買主與車行自行接洽支付，與告訴人公
    司無關，且貸款係一次撥付等語，（本院九十一年八月十四日筆錄）且有匯款申
    請書影本在卷可稽，足證證人蔡清安所證不實，被告所辯亦不足採。
  (十)被告復辯稱：張茂基夫婦有多筆土地及房屋，並在養，每月淨收入三、四十萬
    元，並非無資力之人云云，固亦經證人陳婉蓁到庭證實，並有土地登記謄本在卷
    可按，惟查被告在偵查中已供稱因張茂基養豬，因口啼疫損失，向我借錢，欠六
    十萬：：等語（九十年偵字第一二九二三號卷第四頁反面）是張茂基因養豬發生
    口啼疫損失慘重，始向被告借款，當時張茂基之房、地亦均設定高額之抵押權向
    行庫借貸，每月付擔利息不輕，有土地登記謄本可證，張茂基當時資金極為短絀
    ，非如被告所辯張茂基非無資力之人。是其請求函查借貸，繳息情形，核無必要
    。
  (十一)被告再辯稱：張茂基於八十九年七月十一日提出之刑事答辯狀（附於八十九年偵
    字第三六三五號卷）自稱其八十八年四月十三日購買系爭自用小客車時欠款已還
    清，何來質押云云，查張茂基之上開答辯狀雖有上開記載，但張茂基證稱借款之
    事均由其妻陳婉蓁負責，伊不清楚等語，證人陳婉蓁亦證稱借款之事由其負責，
    張茂基並不清楚，伊確於八十七年九月及十月各向被告借用三十萬元，共六十萬
    元，核與被告於偵查中所供張茂基於購車前尚欠其六十萬元相符（九十年偵字第
    一二九二三號偵查卷第四頁反面），是張茂基之上開答辯狀尚不能為被告有利之
    認定。
  (十二)被告被訴與張茂基、陳婉蓁共犯上開罪嫌，其中張茂基業經本院以九十一年度上
    易字第六七四號判決有罪確定在案，有判決書在卷可憑，上開判決亦認定被告係
    共犯關係。
  (十三)被告又請求傳訊證人黃義雄、及雋邦企業股份有限公司林文政，惟查黃義雄及林
    文政部分係另二部自用小客車之相關人員，與本件無涉，本院認無傳喚到案訊明
    之必要。
  (十四)被告再請求調取張茂基、陳婉蓁被訴詐欺等罪之臺灣屏東地方法院九十年度易字
    第五一一號及該院潮州簡易庭九十年度潮簡字第二三三號卷，然查張茂基被訴詐
    欺等一案，已有臺灣屏東地方法院檢察署八十九年度偵字第三六三五號卷影本在
    案可查，且本件案情已明，本院認亦無調卷之必要。
  (十五)綜上所述，被告前開所辯情詞，要屬事後卸責之詞，不足採信，被告犯行堪以認
    定。
三、核被告所為，係犯刑法第三百三十九條第一項之詐欺取財罪及動產擔保交易法第
    三十八條之罪，就詐欺取財罪部分，被告與張茂基、陳婉蓁間有犯意聯絡及行為
    分擔，皆為共同正犯，又關於違反動產擔保交易法部分，被告與陳婉蓁雖均非該
    動產擔保交易之債務人，但與有動產擔保交易之債務人身分之張茂基共同犯罪，
    仍應論以共犯，被告所犯上開二罪間有方法結果之牽連關係，為牽連犯，應從一
    重之詐欺取財罪論處。
四、原審據以論罪科刑，原非無見，惟查被告與陳婉蓁均非本件動產擔保交易之債務
    人，何以論以該罪，原判決未據說明，自有未合，被告上訴意旨否認犯罪，雖無
    理由，然原判決既有上開可議之處，自屬無可維持，仍應由本院予以撤銷改判。
    爰審酌被告犯罪之動機、目的、手段、所生危害及犯後態度等一切情狀，量處如
    主文所示之刑。
據上論斷，應依刑事訴訟法第三百六十九條第一項前段、第三百六十四條、第二百九
十九條第一項前段、刑法第十一條前段、第二十八條、第三百三十九條第一項、第五
十五條、第三十一條第一項、動產擔保交易法第三十八條、罰金罰鍰提高標準條例第
一條前段，判決如主文。
本案經檢察官王登榮到庭執行職務。
中    華    民    國     九十一     年       八       月      二十一    日
                              臺灣高等法院高雄分院刑事第九庭
                                  審判長法官  張明松
                                        法官  江泰章
                                        法官  任森銓
右正本證明與原本無異。
不得上訴。
                                      書記官  許信宗
中    華    民    國     九十一     年       八       月      二十二    日
附錄：本判決論罪科刑法條：
刑法第三百三十九條第一項
意圖為自己或第三人不法之所有，以詐術使人將本人或第三人之物交付者，處五年以
下有期徒刑、拘役或科或併科一千元以下罰金。
                                                                        Ｋ
